【裁判字號】    90,判,1564
【裁判日期】    900831
【裁判案由】    營利事業所得稅
【裁判全文】
最  高  行  政  法  院  判  決                    九十年度判字第一五六四號
    原      告  海華影視事業股份有限公司
    代  表  人  甲○○
    訴訟代理人  乙○○
    被      告  財政部高雄市國稅局
    代  表  人  鄭宗典
右當事人間因營利事業所得稅事件，原告不服行政院中華民國八十八年十二月二十四
日台八十八訴字第四六四三八號再訴願決定，提起行政訴訟。本院判決如左：
    主  文
原告之訴駁回。
訴訟費用由原告負擔。
    事  實
緣原告八十一年度營利事業所得稅結算申報，列報營業收入淨額新臺幣（下同）二六
、五八九、一○一元，自行按擴大書面審核純益率百分之六申報全年所得額一、五九
五、五○○元，並經被告核定有案。嗣被告依據高雄市稅捐稽徵處函送法務部調查局
臺北市調查處（以下簡稱臺北市調查處）查獲原告之違章漏稅帳冊資料，以其八十一
年度漏報營業收入二一、一○一、五六二元，核定全年所得額為五、六○四、七九六
元，除發單補徵八十一年度營利事業所得稅一、○○二、三二四元外，並按所漏稅額
處一倍之罰鍰一、○○二、三○○元（計至百元止）。原告不服，申經復查結果，未
准變更，提起訴願、再訴願，均遭駁回，遂提起本件行政訴訟。茲摘兩造訴辯意旨
如次：
原告起訴意旨略謂：一、原告於申報八十一年度營利事業所得稅時，有關營業收入部
分，原告公司之財務人員業向被告說明並提示相關資料以供佐證，自無所得稅法第八
十三條第一項及同法施行細則第八十一條規定之適用。二、被告另依據高雄市稅捐稽
徵處函送法務部調查局臺北市調查處移送資料率爾認定原告有漏報營業收入，逃漏所
得稅情事，而逕課處補稅及罰鍰之處分，原告以為被告對所查獲資料是否屬實原告所
有、或為原告之帳冊記錄．．．等，均未予以辨識，即逕予核課，其認事用法實有違
誤。況且，不論係檢察官之起訴書或調查局之筆錄，僅係稽徵機關核課稅捐之參考，
不得作為補稅之唯一依據。三、臺北市調查處於八十五年九月間所查扣之八十一年度
總分類帳乙冊及基本藝人帳兩冊，雖原告公司負責人甲○○於八十五年十月二十四日
在臺北市調查處筆錄中自承係原告所有，然：（一）所謂「八十一年度總分類帳」，
依該帳冊記載名目觀之，其中除記載原告名義之收支項目外，另有以「三立」、「總
經理」、「董事長」等之其他公司及個人收支情形，因此，自帳冊記載外觀判斷，即
不應認該帳冊係原告之「總分類帳」，反應歸類為個人之日常收支備忘錄較妥，被告
未就帳冊之實際記載事項而予區分判斷歸屬，反逕以調查局筆錄採為唯一證據，率爾
認定為原告所有，誠有強辭掩飾真實之嫌。（二）所謂「基本藝人帳」兩冊，實為個
人之備忘記錄，且：１、原告於復查申請時，即以書面聲明兩冊之「基本藝人帳」均
非屬原告所有，而被告查核原告所提示之帳冊，亦無相關之記載，另觀該兩本帳冊自
始至終均無任何原告名義之記載，何來認定係屬原告所有。２、經查藝人帳冊中之摘
要記載，多屬個人與藝人間之私人借貸款，為避免償還頻繁，日久遺忘等考量，特設
有備忘記錄以為控制，若因此私人間之借貸，而被認定為原告之營業收入，其認定上
似與事實不符。３、原告八十一年度之營業項目與收入來源仍以空白錄影帶買賣為主
，且當年度之帳冊中亦無錄影製作費用之收支，八十一年時市面上亦無任何以原告為
名義之錄影節目帶出租販售情形，被告竟昧於上述公開可查證之事實，而逕一味堅持
該系爭「基本藝人帳」及「八十一年度總分類帳」為原告所有，進而為原告不利之行
政處分，實有以公權力強欺人民之嫌。４、原告自八十四年開始製作節目業務，負責
人甲○○於八十五年自承「該公司係以製作節目為主要業務」並無錯誤，但被告不得
逕以八十五年度之證詞溯及認定原告八十一年度即以製作節目為主要業務。系爭藝人
帳冊非原告所有已臻明確。四、被告重覆核定：（一）被告係依「基本藝人帳」兩冊
所載之內容逕行核定之。（二）姑不論系爭「基本藝人帳」兩冊是否係原告所有，單
僅就該兩本帳冊之記載內容言，事實上兩本帳冊均無差距，應為同一內容，誠不應重
覆計算核定，舉例言之：１．原告將系爭「基本藝人帳冊」兩冊歸納整理比較得知，
該兩本帳冊之所謂「支出」部分均相同，此無論係自賀一航、余天、李亞萍、陽帆、
澎恰恰、李茂山等人名義項下記載均無不合，可知所謂「兩本帳冊」實應認屬同一記
載內容。２．另被告並未列示其所認定原告漏報收入之逐筆明細，而僅以隻字片語帶
過得出核課結果，原告於本案復查期間曾派員與承辦人溝通，得悉被告係將該兩本帳
冊之「支出」與「收入」均列為原告之節目製作成本，逕而推定原告漏報營業收入，
其認事用法之草率，自難令原告甘服。（三）依上所述，被告之核定金額顯有錯誤，
該處分應予撤銷自無疑義。五、被告不應僅單憑「基本藝人帳」記載內容，而無其他
佐證即予認定為成本：「稽徵機關於查核製造營利事業所得稅結算申報案件時，如依
同業利潤標準核定其營業成本，仍應查明申報之原物料、直接人工、製造費用等是否
均具合法憑證，並於查核報告中簽明。」財政部賦稅署七十九年五月十日台稅一發字
第七八○七○三四六六號函已明，引言之，縱依同業利潤標準核定營業成本者仍應
查明成本之憑證。惟本案，被告僅單憑調查局移轉之股東私人參考資料所登載之內容
即率予認定成本，並未詳查有無實際支出之憑據，況被告所調閱之原告帳冊中，均無
任何一筆相關支出，如何認定為原告之成本支出，其合法性與證據力，誠有待商榷。
六、綜上所陳：被告所憑之帳冊資料並非原告所有，其記載亦非與原告有關。其計算
核課之金額重複，亦為違法之處分，因此原告依法提起行政訴訟，鑒請鈞院撤銷原處
分，以正公義，並平民怨等語。
被告答辯意旨略謂：一、按「稽徵機關進行調查或復查時，納稅義務人應提示有關各
種證明所得額之帳簿、文據；其未提示者，稽徵機關得依查得之資料或同業利潤標準
，核定其所得額。」「本法第八十三條所稱之帳簿文據，其關係所得額之一部或關係
課稅年度中某一期間之所得額，而納稅義務人未能提示者，稽徵機關得就該部分依查
得之資料或同業利潤標準核定其所得額。」分別為所得稅法第八十三條第一項及同法
施行細則第八十一條第一項所明定。所謂未提示，兼指帳簿文據全部未提示，或雖提
示而有不完全、不健全或不相符者，均有其適用，鈞院著有六十一年度判字第一九八
號判例及第八十二年度判字第二○八八號、第二七二○號判決可資參照。二、本件原
告八十一年度申報營業收入二六、五八九、一○一元，原經核認在案，嗣被告初核接
獲高雄市稅捐稽徵處函轉臺北市調查處查告原告涉有逃漏營業收入情事，而所查扣之
證物計有八十一年度總分類帳乙冊及基本藝人帳冊兩冊。上開證物皆經原告及其負責
人蓋章確認無訛，其負責人甲○○並於八十五年十月二十四日（註：復查決定書誤植
為八十三年十月二十四日，特此更正）在臺北市調查處調查筆錄中自承該公司係以節
目製作為主要業務，此與其關係企業三立影視股份有限公司（以下簡稱三立影視公司
）八十六年六月十七日及原告八十六年十二月十七日書具之說明書指稱三立影視公司
以廣告承攬及節目播映為主業，原告則專營節目製作之陳述，相互合。易言之，原
告八十一年度營業收入項目計含：(一)節目製作授權播放收入，(二)採購影片授權播放之
版權費收入，(三)系統業者（俗稱第四台）向其購買頻道播映權之權利金收入。從而被
告依據臺北市調查處查扣之證物中之基本藝人帳冊，核算原告給付藝人酬勞（含主持
人及表演人）金額計一三、五○五、○○○元，並依財政部核定「廣播電視節目製作
」（行業代號：九三二三－一一）淨利率標準（十九％）核計漏報部分營業淨利為四
、○○九、二九六元〔13,505,000÷ (1－36% )×19%＝4,009,296〕，併計原核定營
業淨利一、五九二、九六六元及非營業收入（利息收入）二、五三四元後，核定全年
所得額為五、六○四、七九六元，揆諸首揭規定，並無違誤。三、原告迄至本訴訟皆
執意主張有關營業收入部分，均已據實申報，有帳證為憑，並稱其僅經營空白錄影帶
之買賣，並無短漏報情事云云。惟查所舉未經驗印之帳簿其中營業收入部分係列載節
目製作費收入，並非販售空白錄影帶之收入，且亦無前述之授權費收入及權利金收入
；另進貨科目，結算申報為一八、四二六、八三八元，帳載金額則為一五、一二四、
三二八元；期末存貨部分，前者為二、二五九、八九○元，後者則未列載，足證原告
提示之帳簿並未能據實列報其收支情形，不無專為行政救濟而補作之嫌，自亦無所舉
鈞院五十六年度判字第十八號及五十七年度判字第六十號判例之適用，所訴顯無足採
。況另查據臺北市調查處查扣之原告八十一年度總分類帳，於查獲違章證物封條均蓋
具原告及負責人章，其上有關各項收支項目記載綦詳，經逐一核算結果，本年度收入
總額為一九九、九六二、五二一元，成本費用總額為八九、六四七、○八八元，全年
所得額則為一一○、三一五、四三三元，尚較原核定之五、六○四、七九六元為高，
基於行政救濟不得為更不利於行政救濟人之決定，原核定仍應予維持。四、至原告指
稱臺北市調查處查扣之基本藝人帳兩冊，非僅內容同一，且與同案查扣之八十一年度
總分類帳均係其與負責人個人之混合帳冊，除記載原告名義之收支項目外，另有以三
立、總經理、董事長等之其他公司及個人收支情形，應歸類為個人之日常收支備忘錄
，不足為憑乙節；姑不論上述帳冊業經原告之負責人甲○○檢視後確認無訛，有臺北
市調查處調查筆錄附卷可按，原告復於查獲違章證物上蓋章證實確為基本藝人帳冊（
記載期間係自七十七年度至八十五年度止）及八十一年度總分類帳，甚且綜觀其上記
載之內容，概皆為原告業務往來情形，再者，查獲之兩本基本藝人帳冊亦未如原告所
稱為同一內容，如：澎恰恰部分，一冊於八十一年七月二十五日列記新約一、二○○
、○○○元，另一冊則無此記錄；又如：方芳部分，一冊列記渠自七十九至八十一年
度演出報酬之明細，另一冊則無此項紀錄，足見所訴顯與事實不符。五、本件原告八
十一年度營利事業所得稅結算申報，漏報節目製作播放收入二一、一○一、五六二元
，漏報所得稅一、○○二、三二四元，核有違反首揭所得稅法第七十一條之規定，案
經臺北市調查處查獲，有結算申報書，基本藝人帳冊、總分類帳，原告之負責人甲○
○於臺北市調查處製作之調查筆錄等附案可稽，原告雖泛稱其業據實申報當年度所得
，請查明免罰云云，惟查原告漏報系爭營業收入，漏報所得稅，違章事實至為明確。
核其所為，縱非故意，亦難謂無過失，參據司法院大法官會議議決釋字第二七五號解
釋意旨，自應論罰。從而，被告按所漏稅額科處一倍之罰鍰計一、○○二、三○○元
（計至百元止），並無不合，原告之訴難謂為有理由，請予駁回等語。
    理  由
按「稽徵機關進行調查或復查時，納稅義務人應提示有關各種證明所得額之帳簿、文
據；其未提示者，稽徵機關得依查得之資料或同業利潤標準，核定其所得額。」「本
法第八十三條所稱之帳簿文據，其關係所得額之一部或關係課稅年度中某一期間之所
得額，而納稅義務人未能提示者，稽徵機關得就該部分依查得之資料或同業利潤標準
核定其所得額。」為行為時所得稅法第八十三條第一項及同法施行細則第八十一條所
規定。所謂未提示，兼指帳簿文據全部未提示，或雖提示而有不完全、不健全、或不
相符者，均有其適用，本院六十一年判字第一九八號亦著有判例。次按「納稅義務人
已依本法規定辦理結算申報，但對依本法規定應申報課稅之所得額有漏報或短報情事
者，處以所漏稅額兩倍以下之罰鍰」。復為行為時所得稅法第一百十條第一項所明定
。本件原告不服被告補徵其八十一年度營利事業所得稅及處以罰鍰，以有關營業收入
部分，於八十四年以前僅經營空白錄影帶之買賣，均已據實申報，有帳證為憑，並無
短漏報節目製作播放收入情事云云，申經復查，被告以臺北市調查處所查扣之證物計
有原告八十一年度總分類帳一冊及基本藝人帳冊二冊，前揭證物皆經原告蓋章確認無
訛，其負責人甲○○於八十五年十月二十四日在臺北市調查處調查筆錄中亦自承原告
係以節目製作為主要業務，此與其關係企業三立影視股份有限公司八十六年六月十七
日及原告八十六年十二月十七日書具之說明書指稱三立公司以廣告承攬及節目播映為
主業，原告則專營節目製作之陳述相符。查原告八十一年度營業收入項目計含：（一
）節目製作授權播放收入、（二）採購影片授權播放之版權費收入、（三）系統業者
（俗稱第四台）向其購買頻道播映權之權利金收入，被告依據臺北市調查處查扣證物
中之基本藝人帳冊，核算原告給付藝人酬勞（主持人及表演人）金額計一三、五○五
、○○○元，並依財政部核定「廣播電視節目製作」同業利潤標準（行業代號：九三
二三－一一）淨利率標準百分之十九核計漏報部分營業淨利為四、○○九、二九六元
，併計原核定營業淨利一、五九二、九六六元及非營業收入（利息收入）二、五三四
元後，核定全年所得額為五、六○四、七九六元，並非無據。又復查時所提示帳簿其
中營業收入部分係列載節目製作費收入，而無前述之授權費收入及權利金收入；另進
貨科目，結算申報為一八、四二六、八三八元，帳載金額則為一五、一二四、三二八
元；期末存貨部分，前者為二、二五九、八九○元，後者則未列載，足證原告復查提
示之帳簿並未能據實列報其收支情形，況據臺北市調查處查扣之原告八十一年度總分
類帳，其上有關各項收支項目記載甚詳，經逐一核算結果，本年度收入總額為一九九
、九六二、五二一元，成本費用總額為八九、六四七、○八八元，全年所得額則為一
一○、三一五、四三三元，尚較原核定之五、六○四、七九六元為高，基於行政救濟
不得為更不利於行政救濟人之決定，原核定仍應予維持。又原告八十一年度營利事業
所得稅結算申報，漏報節目製作播放收入二一、一○一、五六二元，逃漏所得稅一、
○○二、三二四元，違反行為時所得稅法第七十一條規定，案經臺北市調查處查獲移
送裁處，有結算申報書、總分類帳及原告負責人甲○○於臺北市調查處製作之調查筆
錄等可稽，違章事證明確，乃按原告所漏稅額科處一倍之罰鍰計一、○○二、三○○
元，亦無不合。原告不服，循序提起行政訴訟，主張其自八十四年開始製作節目業務
，負責人於八十五年自承原告係以製作節目為主要業務，然八十一年度之營業項目與
收入來源係以空白錄影帶買賣為主，當年度帳冊亦無錄影製作費用之收支，不應溯及
認定八十一年度即以製作節目為主要業務；至臺北市調查處查扣之基本藝人帳冊及總
分類帳實乃原告與負責人個人之混合帳冊，除記載原告名義之收支項目外，另有以三
立、總經理、董事長等之其他公司及個人收支情形，應歸類為個人之日常收支備忘錄
，且該兩本基本藝人帳冊應為同一內容，不應重複計算，被告未究明事實，復未明示
如何核課之計算方式，即逕依臺北市調查處查扣非屬原告所有之資料核認其漏報營業
收入並科處罰鍰，顯有違誤云云，但查原告漏報營業收入二一、一○一、五六二元，
經臺北市調查處查獲，有八十一年度總分類帳及上述帳冊經原告負責人甲○○檢視確
認無訛。原告並於查獲違章證物上蓋章證實為基本藝人帳冊及八十一年度總分類帳。
綜觀其上記載之事項，概屬原告業務往來之情形。且查獲之兩本基本藝人帳冊亦非同
一內容，如彭恰恰部分，一冊於八十一年七月二十五日列記新約一、二○○、○○○
元，另一冊則無此記錄；又如：方芳部分，一冊列記其自七十九年至八十一年度演出
報酬之明細，另一冊無此項紀錄，足見原告所訴尚與實情未符，無足憑取。原告八十
一年度營利事業所得稅結算申報，既漏報製作播放收入二一、一○一、五六二元，漏
報所得稅一、○○二、三二四元，則被告除發單補徵該年度營利事業所得稅一、○○
二、三二四元外，並按所漏稅額處一倍之罰鍰一、○○二、三○○元（計至百元止）
，自無違誤。一再訴願決定遞予維持，亦俱無不合。原告起訴論旨，難謂為有理由，
應予駁回。
據上論結，本件原告之訴為無理由，爰依行政訴訟法施行法第二條、行政訴訟法第九
十八條第三項前段，判決如主文。
中    華    民    國      九十      年      八        月    三十一      日
                    最 高 行 政 法 院  第 三 庭
                                審 判 長 法  官      曾  隆  興
                                         法  官      劉  鑫  楨
                                         法  官      徐  樹  海
                                         法  官      鄭  淑  貞
                                         法  官      林  家  惠
右  正  本  證  明  與  原  本  無  異
                                         法院書記官  陳  盛  信
中    華    民    國      九十      年      八        月    三十一      日


司法院資訊處製作；財團法人民間司法改革基金會備份。
